【裁判字號】    95,簡,831
【裁判日期】    951229
【裁判案由】    勞保
【裁判全文】
臺北高等行政法院判決
                                     95年度簡字第00831號
原      告  甲○○
被      告  勞工保險局
代  表  人  乙○○（總經理）
訴訟代理人  丙○○兼送達代收.
            戊○○
            丁○○
上列當事人間因勞工保險條例事件，原告不服行政院勞工委員會
中華民國94年9 月27日勞訴字第0940036920號訴願決定，提起行
政訴訟。本院判決如下：
    主  文
原告之訴駁回。
訴訟費用由原告負擔。
    事實及理由
一、事實概要：緣原告以臺中市電腦工程人員職業工會為投保單
    位，加入勞工保險為被保險人。原告於民國（下同）91年10
    月9 日因末期腎臟功能衰竭接受腹膜透析植管手術，於93年
    10月27日檢據向被告申請殘廢給付。經被告審查，據中國醫
    藥大學附設醫院93年10月20日出具之殘廢診斷書載，原告所
    患於91年10月9 日接受腹膜透析植管手術，惟其遲至93年10
    月27日始提出申請殘廢給付，以原告所請殘廢給付已逾勞工
    保險條例第30條規定之2 年請求權時效，乃以94年1 月10日
    保給殘字第09460014450 號函（下稱第1 次處分）核定所請
    殘廢給付應不予給付。原告不服，向勞工保險監理委員會（
    以下簡稱勞保監理會）申請審議，經該會以94年5 月23日以
    94保監審字第0741號審定書駁回後，原告提起訴願，亦遭駁
    回，遂提起本件行政訴訟。嗣被告對本案重新審查，以95年
    9 月19日保給殘字第09560666900 號函（下稱第2 次處分）
    核定原告符合勞工保險殘廢給付標準表第47項第7 等級，給
    付標準440 日普通疾病殘廢給付，合計510,400 元，並註銷
    前揭第1 次處分。惟原告仍不服，請求被告給付遲延利息47
    ,684元。
二、原告起訴意旨略稱：
  (一)勞工保險條例第1 條：「為保障勞工生活，促進社會安全，
    制定本條例；本條例未規定者，適用其他有關法律。」民法
    第203 條：「應付利息之債務，其利率未經約定，亦無法律
    可據者，週年利率為5%。」第233 條：「遲延之債務，以支
    付全錢為標的者，倩權人得請求依法定利率計算之遲延利息
    。」另參照最高行政法院92年度判字第1238號判決：「．．
    ．遲延利息之給付，應自給付遲延起依法定利率計算．．．
    本件係給付金錢為標的，上訴人自應給付之時起負遲延義務
    ．．．依勞工保險條例施行細則第57條規定，應自申請日起
    10日內發給。．．．以前，即應給付，逾期即屬給付遲延．
    ．．。」又勞工保險條例施行細則第57條：「被保險人或其
    受益人申請現金給付手續完備經審查應予發給者，保險人應
    於收到申請書之日起10日內發給之。」
  (二)被告93年10月28日收到原告之申請書件，經審查後並未在10
    日內給付原告殘廢給付，另在行政救濟程序中均駁回原告所
    請，遲至原告向鈞院提出行政訴後，被告才就原來的申請書
    件作重新審查，此可歸責被告事由，所以被告仍應給付從93
    年11月7 日起至95 年9月19日遲發殘廢給付之遲延利息。93
    年11月7 日起算至該年度共55日、94年度共365 日、95年1
    月1 日至95年9 月19日共262 日，總計遲延682 日，遲延利
    息計47,684元（計算式：510,400 元×5%÷365 ×682=47,6
    84元）。
三、被告答辯意旨略稱：
  (一)因為診斷證明書沒有很清楚，鈞院函請中國醫藥學院函查的
    結果，被告再將原告的病歷資料再重新檢核1 次，雖然是說
    間歇性的透析不是很明確，但是基於保護被保險人的原則，
    被告才改為給付，因此遲延責任不應由被告負擔。
  (二)原告的請求依據是勞工保險條例施行細則第57條，惟該條規
    定不能作為請求權的基礎。
  (三)如果是被告執行職務有缺失的話，至多是國家賠償的範疇，
    原告不可以直接請求被告給付利息。
四、經查：
  (一)本件訴訟標的金額為47,684元，金額在20萬元以下，應適用
    簡易訴訟程序，合先敘明。
  (二)本件原告起訴後，被告之代表人已由史哲變更為蔡吉安再變
    更為乙○○，茲由新任代表人具狀聲明承受訴訟，核無不合
    ，應予准許，先為明。
  (三)本件原告於91年10月9 日因末期腎臟功能衰竭接受腹膜透析
    植管手術，於93年10月27日檢據向被告申請殘廢給付。經被
    告審查，據中國醫藥大學附設醫院出具之殘廢診斷書載，原
    告所患於91年10月9 日接受腹膜透析植管手術，惟其遲至93
    年10月27日始提出申請殘廢給付，以原告所請殘廢給付已逾
    勞工保險條例第30條規定之2 年請求權時效，乃以第1 次處
    分核定所請殘廢給付應不予給付。原告不服，經向勞保監理
    會申請審議及向行政院勞工委員會提起訴願，均遭駁回，遂
    提起本件行政訴訟。嗣被告對本案重新審查，以第2 次處分
    核定原告符合勞工保險殘廢給付標準表第47項第7 等級，給
    付標準440 日普通疾病殘廢給付，合計510,400 元，並註銷
    前揭第1 次處分之事實，為兩造所不爭，復有勞工保險殘廢
    給付給付申請書、勞工保險殘廢診斷書、被告第1 次處分及
    第2 次處分、審議審定、訴願決定等在卷可按，自堪信為真
    正。原告認被告上揭給付，依勞工保險條例施行細則第57條
    、民法第203 條、第233 條規定，有給付遲延情形，則本院
    應審究者乃被告上揭給付究有無給付遲延之問題。
  (四)按勞工保險係國家為實現憲法第153 條第1 項保護勞工及第
    155 條、憲法增修條文第10條第8 項實施社會保險制度之基
    本國策而建立之社會福利措施，為社會保險之一種，旨在保
    障勞工生活安定，促進社會安全，是以勞工保險條例具有明
    顯之社會政策目的。又勞工保險因具社會保險之性質，自與
    商業保險有別，對於何種保險事故始應為保險給付，立法機
    關得衡酌勞工保險政策之目的、社會安全制度之妥適建立、
    勞工權益之保護、社會整體資源之分配及國家財政之負擔能
    力等因素，形成一定必要照顧範圍。勞工依法參加勞工保險
    及因此所生之公法上權利，應受憲法保障。關於保險效力之
    開始、停止、終止、保險事故之種類及保險給付之履行等，
    攸關勞工或其受益人因保險關係所生之權利義務事項，或對
    其權利之限制，應以法律或法律明確授權之命令予以規範，
    合先敘明。次按勞工保險給付案件保險事故原因千差萬別，
    被告係勞工保險之保險人，於當事人向其提出勞工保險各項
    給付申請時，被告須開始行政程序，為審核保險給付案件，
    依勞工保險條例第28條、第56條、勞工保險條例施行細則第
    76條等相關規定可知，被告於踐行前述必要之調閱診療病歷
    資料、派員訪查、複檢及徵詢專科醫師意見等程序所需花費
    之時間，均因個案情節而有差異。被告無法就所有勞工保險
    給付申請案件，劃一確定給付期限；又被告就被保險人或其
    受益人申請保險給付，須就原告所提出之相關資料予以調查
    審核後，認符合保險給付之申請後，始得以授益處分方式為
    之。雖勞工保險條例施行細則第57條規定：「被保險人或其
    受益人申請現金給付手續完備經審查應予發給者，保險人應
    於收到申請書之日起10日發給之。」然綜觀勞工保險條例及
    其施行細則規定，並無明確規範若未於該期限內發給，須加
    計遲延利息。此乃因勞工保險給付之發給，保險人須就相關
    資料審查後認符合法律規定，始得予發給該保險給付，則在
    該授益處分未作成前，被保險人或受益人之保險給付金錢債
    權尚不存在，如何能有利息債權產生，而此遲延利息之發給
    亦屬保險給付履行之一部分，對此公法上之保險給付利息請
    求權，法律既未明訂應予發給，難認被保險人或受益人有此
    公法上權利可言。由此可知，上開勞工保險條例施行細則第
    57條規定之「10日」現金給付期限，應僅係對於保險人所為
    之訓示規定，非可解為係法定給付期限，在保險人未經審查
    後認合乎法律規定為授益處分前，保險人乃無給付對被保險
    人或受益人保險給付之現金債權存在，無從認為自收到申請
    書之日起算10日後之給付係屬遲延給付，而須給付遲延利息
    。此與保險法第34條規定：「保險人應於要保人或被保險人
    交齊證明文件後，於約定期限內給付賠償金額。無約定期限
    者，應於接到通知後15日內給付之。保險人因可歸責於自己
    之事由致未在前項規定期限內為給付者，應給付遲延利息年
    利1 分。」及公教人員保險法第22條規定：「依本法支付之
    各項給付，經承保機關核定後，應在15日內給付之；如逾期
    給付歸責於承保機關者，其逾期部分應加給利息。」業已於
    法律明訂給付期限，且已明訂應如何加給遲延利息顯然有別
    ，且勞工保險條例之社會保險性質與商業保險性質有別，就
    此部分自不宜類推適用保險法之相關規定。至依上揭公教人
    員保險法之規定可知，承保機關須加計遲延利息之情形，乃
    須經承保機關業已核定超過15日未給付，且須逾期有可歸責
    於承保機關者，始有法律明訂遲延利息給付之問題。勞工保
    險條例母法內並未有給付期限及遲延利息等相關規定，勞工
    保險條例施行細則係依同條例第77條授權行政機關發布命令
    為補充規定，解釋上自無從逾越勞工保險條例之規定及授權
    範圍，則該母法既無遲延利息之相關規定，顯係立法者基於
    勞工保險條例之性質予以考量下所為之規範，自無從依勞工
    保險條例施行細則第57條規定，遽為被告如未於收到申請書
    10日內發給保險給付，即應負遲延利息之推認。
  (五)本件原告雖認被告上揭給付有給付遲延之情形，惟如上所述
    ，有關勞工保險條例之利息請求權，既屬公法上之權利，應
    於法律有明文規定者，被保險人或受益人始有利息請求權可
    言。本件被告所為上揭第2 次處分，乃係授與利益之授益處
    分，雖被告前曾於第1 次處分為不利當事人請求之處分，惟
    在調閱相關資料調查後，乃已有重新作有利於當事人之第2
    次處分，則在被告作成上揭第2 次處分前，被告尚無給付義
    務，難認原告有遲延利息之請求權可言。至若被告就為該授
    益處分有不當拖延或違法之處，苟符合國家賠償法之要件，
    亦係得否另請求國家賠償之問題，要不得認原告有直接請求
    遲延利息之可言。
五、綜上所述，被告雖已依第二次處分核付原告所請殘廢給付，
    然在該核定前，被告尚無給付義務，原告另行請求遲延利息
    ，並無所據，原告仍執前詞及個人主觀之見解，請求如訴之
    聲明所示，為無理由，應予駁回。又本件依卷內資料，事證
    已臻明確，爰不經言詞辯論為判決。
據上論結，本件原告之訴為無理由，爰依行政訴訟法第233條第1
項、第98條第3項前段，判決如主文。
中    華    民    國    95    年    12    月    29    日
                           第三庭  法  官  陳秀
上為正本係照原本作成。
本件以訴訟事件所涉及之法律見解具有原則性者為限，始得於本
判決送達後20日內向本院提出上訴狀並表明上訴理由，如已於本
判決宣示後送達前提起上訴者，應於判決送達後20日內補具上訴
理由（均按他造人數附繕本），且經最高行政法院許可後方得上
訴。
中    華    民    國    95    年    12    月    29    日
                                   書記官  楊子鋒


司法院資訊處製作；財團法人民間司法改革基金會備份。
